【裁判字號】    92,家抗,180
【裁判日期】    920630
【裁判案由】    宣告禁治產
【裁判全文】
臺灣高等法院民事裁定                            九十二年度家抗字第一八０號
    抗  告  人  丙○○
                乙○○○
右抗告人因與相對人甲○○間聲請宣告禁治產事件，對於中華民國九十二年四月三十
日臺灣桃園地方法院九十二年度禁字第三十一號所為裁定提起抗告，本院裁定如左：
      主    文
抗告駁回。
抗告程序費用由抗告人負擔。
      理    由
一、按對於心神喪失或精神耗弱致不能處理自己事務者，法院得因本人、配偶、最近
    親屬二人或檢察官之聲請，宣告禁治產，民法第十四條第一項固有明文。然法院
    應於鑑定人前訊問應禁治產人。但有礙難訊問之情形或恐有害其健康者，不在此
    限；禁治產之宣告，非就應禁治產之人心神狀況訊問鑑定人後，不得為之，則為
    民事訴訟法第六百零二條、第六百零三條所明定。上開規定乃以宣告禁治產，始
    生剝奪自然人行為能力之效力，事關公益，故由法院以自行訊問之方式，藉直接
    審理以觀察應禁治產人之精神有無異狀，或其精神障礙是否達於不能處理自己事
    務之程度，且法院非依規定訊問鑑定人後，不得為禁治產之宣告。
二、抗告人於原法院聲請意旨略以：抗告人乙○○○之弟即另抗告人丙○○之舅舅甲
    ○○於民國八十九年七月間赴日探視親友期間，因身體不適在日本就醫，詎知藥
    石罔效，乃至舉步維艱，並罹患老人性癡呆症，現仍在日本神戶海星病院長期護
    理看護中，相對人已無意識，生活起居全靠第三人打理，全然心神喪失，為此聲
    請將相對人宣告禁治產等語，並提出經台灣駐大阪經濟文化辦事處認證之神戶海
    星病院診斷書一份、同病院診斷證明書一份、甲○○最近親等血親系統表一份、
    有嚴重認知障礙之「老人性癡呆症」情狀，縱相對人之精神狀況迄今仍不能處理
    自己事務，然抗告人無法偕同相對人回國接受精神鑑定，並由原法院依法踐行「
    於鑑定人前訊問應禁治產人」以及「就應禁治產人之心神狀況訊問鑑定人」之程
    序，自不得逕為禁治產之宣告，而駁回其聲請，經核並無不合。
三、抗告意旨雖謂：法院就禁治產之聲請，應斟酌聲請人之事實及證據，依職權為必
    要之調查，是在如今交通資訊發達之時代，原法院可率同鑑定人前往日本或行文
    外交部函請駐日單位予以協助，以克服相對人在日本又短期無法回國之困境，抗
    告人並表明願負擔原審及鑑定人之一切費用，詎原法院竟未盡積極調查之能事，
    故提起抗告，請求廢棄原裁定，宣告相對人為禁治產人等語。惟如前述，禁治產
    宣告之裁判重在法院得以親自訊問應禁治產人，以觀察、明瞭其精神有無異狀，
    並藉由於鑑定人前訊問之方式，使鑑定人得隨時就應禁治產人之舉止陳述意見，
    自無法行文由駐日外交單位為之，又因鑑定人必需為鑑識精神狀況之專家，並非
    法院人員即可為之，且尚涉及兩國司法主權之行使，抗告人雖主張法院可率同鑑
    定人赴日，並表明願意負擔費用，仍難認有無理由，故裁定如主文。
中      華      民      國    九十二    年      六      月      三十    日
                              民事第七庭
                                  審判長法  官  張  耀  彩
                                        法  官  王  仁  貴
                                        法  官  陳  玉  完
右正本係照原本作成。
不得抗告。
中      華      民      國    九十二    年      七      月      一      日
                                        書記官  張  淑  芬


司法院資訊處製作；財團法人民間司法改革基金會備份。
